# Prefácio {.unnumbered}

Este livro vem preencher uma lacuna importante no ensino e na aplicação da estatística nas ciências pesqueiras e aquícolas. Ao longo de minha trajetória como professor e pesquisador, percebi a ausência de materiais didáticos que articulassem, de forma clara e aplicada, os fundamentos estatísticos com os desafios enfrentados por profissionais da pesca e da aquicultura. Este trabalho surge, portanto, como uma ferramenta de apoio para estudantes, docentes e técnicos, promovendo uma aprendizagem conectada à realidade do setor pesqueiro, com linguagem acessível e foco na prática.

A obra percorre temas essenciais da estatística — desde testes de hipóteses, análise de variância (ANOVA) e regressão linear simples até uma introdução à análise multivariada — sempre ilustrados com exemplos contextualizados em situações reais da pesca e da aquicultura. Utiliza-se amplamente a linguagem R, uma poderosa ferramenta estatística de código aberto, que permite explorar os dados de forma reprodutível, flexível e moderna. Além de análises clássicas, o leitor encontrará aplicações envolvendo gráficos avançados, mapas de calor e pictográficos, que enriquecem a interpretação visual dos resultados. Ao integrar teoria, prática e tecnologia, este livro convida o leitor a interpretar dados com sentido crítico e a tomar decisões baseadas em evidências, fundamentais para a sustentabilidade e inovação nas atividades aquícolas.

```{r}
#| echo: false

library(float)
knitr::opts_chunk$set(
  echo = TRUE,
  warning = FALSE,
  message = FALSE,
  cache = TRUE,
  fig.align = "center",
  fig.width = 5.0,
  fig.height = 3.5,
  dev = "png",
  comment = "|"
)
```

```{r}
#| include: false
knitr::write_bib( # cria automaticamente um databse .bib para pacotes R
  c(.packages(), 'bookdown', 'knitr', 'rmarkdown', 'fdth', 'ggplot2', 'EAPADados'),
  'packages.bib'
)

# Então una o conteúdo do packages.bib ao references.bib manualmente de tempos em tempos, evitando sobrescrever. 
```
