---
title: "Análise de Variância (ANOVA) em Estudos Observacionais e Experimentais"
subtitle: "Ou: como descobrir se uma ração realmente faz o peixe crescer mais — e provar isso"
lang: pt-BR
execute:
  warning: false
  message: false
---

```{r setup}
#| include: false
library(EAPADados)   # dados e funções canônicas do ecossistema EAPA
library(ggplot2)
library(flextable)

# Paleta da identidade visual Ocean Gradient
ocean <- c("#0F3B5F", "#2E7D8F", "#62B6B7", "#E89B3C", "#E76F51")

data(isoproteica_bagre)
dados <- isoproteica_bagre
```

::: {.callout-note .destaque icon=false}
## Já passou por isso?

Você testou quatro rações no seu cultivo, anotou o peso final dos peixes em cada tanque e agora bate aquela dúvida: a ração C **realmente** fez os peixes crescerem mais, ou foi só sorte da amostra? Olhar para as médias não basta — é preciso um teste que separe o **efeito do tratamento** do **acaso**.
:::

Quando queremos comparar as médias de **três ou mais grupos** independentes, o teste *t* já não serve (ele compara só dois de cada vez, e repeti-lo inflaciona o erro). A ferramenta certa é a **Análise de Variância (ANOVA)**. O nome engana um pouco: apesar de falar em *variância*, o objetivo é comparar **médias**. A ideia genial de R. A. Fisher foi: se a variação **entre** os grupos for muito maior do que a variação **dentro** dos grupos, então pelo menos um tratamento se destaca do acaso.

Nas ciências da pesca e aquicultura, a ANOVA está em toda parte: comparar dietas, densidades de estocagem, salinidades, locais de coleta, formulações de ração — sempre que há **um fator** com vários níveis e **uma resposta numérica**.

## O experimento: quatro rações iso-proteicas para bagres

Vamos usar um conjunto de dados clássico, disponível no pacote `EAPADados` como `isoproteica_bagre`, reproduzido de @bhujel2011 (Tabela 7.4). Quatro **rações comerciais iso-proteicas** (mesmo teor de proteína, mas níveis diferentes de lipídio) foram comparadas. Em um único tanque grande, instalaram-se gaiolas com 50 peixes cada; cada ração teve 5 gaiolas (réplicas). Durante o manejo, os peixes de **uma** gaiola da ração **C** escaparam — por isso esse nível tem só 4 réplicas, e o experimento fica **desbalanceado** (19 observações no total). Cada valor é o **peso médio final (g)** dos peixes de uma gaiola. A @fig-experimento resume todo o desenho do experimento.

![Esquema do experimento de comparação de quatro rações iso-proteicas para bagres em delineamento inteiramente casualizado (DIC): um único tanque com gaiolas-rede dispostas em quatro tratamentos (A–D) e cinco réplicas, alimentação com as quatro rações, pesagem final (g) e comparação das médias por ANOVA. Elaborado a partir de @bhujel2011 (Tabela 7.4).](../../images/experimento_anova_bagres.png){#fig-experimento width=85%}

```{r}
#| label: estrutura
str(dados)
```

> **Atenção à unidade experimental.** A unidade experimental é a **gaiola**, não o peixe. Cada réplica resume 50 peixes em um único número. Tratar cada peixe como observação independente seria *pseudo-replicação* — um erro comum e grave.

Este é um **Delineamento Inteiramente Casualizado (DIC)**: um único fator (a ração, com 4 níveis), tratamentos atribuídos ao acaso e demais condições mantidas constantes. O modelo é:

$$
Y_{ij} = m + T_i + R_{ij}
$$

em que $m$ é a média geral, $T_i$ o efeito da ração $i$ e $R_{ij}$ o erro aleatório. As hipóteses são:

$$
H_0: \mu_A = \mu_B = \mu_C = \mu_D \qquad \text{vs.} \qquad H_1: \text{ao menos uma média difere.}
$$

### Um olhar exploratório antes da conta

Sempre **veja** os dados antes de testar. Médias e dispersão por ração:

```{r}
#| label: tbl-medias
#| tbl-cap: "Totais, número de réplicas e médias por ração (conferem com a Tabela 7.4 do livro)."
resumo <- aggregate(peso_g ~ racao, data = dados,
                    FUN = function(x) c(n = length(x),
                                        total = sum(x),
                                        media = round(mean(x), 2)))
resumo <- do.call(data.frame, resumo)
names(resumo) <- c("Ração", "n", "Total (g)", "Média (g)")
flextable_ocean(resumo)
```

```{r}
#| label: fig-boxplot
#| fig-cap: "Distribuição do peso final por ração. A ração C se destaca visualmente."
#| fig-width: 6
#| fig-height: 4
ggplot(dados, aes(racao, peso_g, fill = racao)) +
  geom_boxplot(alpha = 0.85, width = 0.6, colour = "grey30") +
  geom_jitter(width = 0.1, size = 2, alpha = 0.6, colour = "grey20") +
  scale_fill_manual(values = ocean[1:4]) +
  labs(x = "Ração", y = "Peso médio final (g)") +
  theme_minimal() +
  theme(legend.position = "none")
```

O boxplot já sugere que a ração **C** puxa o crescimento para cima. Mas "sugerir" não é "provar" — vamos à ANOVA.

## Por dentro da conta: a ANOVA na mão

Antes de apertar o botão do R, vale entender **o que** ele calcula. A ANOVA particiona a variação total em duas partes: a que vem do **fator** (entre rações) e a que sobra como **erro** (dentro das rações). Reproduzimos aqui exatamente os passos de @bhujel2011.

```{r}
#| label: calculo-manual
N  <- nrow(dados)                       # total de observações = 19
k  <- nlevels(dados$racao)              # número de rações = 4
G  <- sum(dados$peso_g)                 # grande total = 1748

# Fator de correção
CF <- G^2 / N

# Soma de quadrados total
SQ_total <- sum(dados$peso_g^2) - CF

# Soma de quadrados do tratamento (entre rações)
totais <- tapply(dados$peso_g, dados$racao, sum)
ns     <- tapply(dados$peso_g, dados$racao, length)
SQ_trat <- sum(totais^2 / ns) - CF

# Soma de quadrados do erro (por diferença)
SQ_erro <- SQ_total - SQ_trat

# Graus de liberdade e quadrados médios
gl_trat <- k - 1
gl_erro <- N - k
QM_trat <- SQ_trat / gl_trat
QM_erro <- SQ_erro / gl_erro
F_obs   <- QM_trat / QM_erro

round(c(CF = CF, SQ_total = SQ_total, SQ_trat = SQ_trat,
        SQ_erro = SQ_erro, QM_trat = QM_trat, QM_erro = QM_erro,
        F = F_obs), 2)
```

> **Uma lição sobre a "fonte da verdade".** Fazendo as contas à mão e **arredondando** no caminho, o livro publica $SQ_{trat} = 665$, $SQ_{erro} = 128$ e $F = 26$. O R, sem arredondar, devolve $SQ_{trat} = 662{,}20$, $SQ_{erro} = 135{,}80$ e $F = 24{,}38$ (o próprio livro traz a soma de quadrados total como 161.609, quando o valor exato é 161.614). As diferenças são pequenas e **não mudam a conclusão**, mas ilustram um princípio do nosso ecossistema: quem manda no número final é o **código**, não a conta de papel. É por isso que a CatalyseR e este livro derivam tudo da **mesma** função.

O valor crítico tabelado é $F_{3;\,15;\,0{,}01} = 5{,}42$. Como $F_{obs} = 24{,}4 \gg 5{,}42$, já antecipamos a rejeição de $H_0$. Vejamos isso pelo caminho prático.

## A ANOVA com o R (e com a CatalyseR)

Na prática, ninguém calcula somas de quadrados na mão. A função `aov()` faz tudo:

```{r}
#| label: aov-base
modelo <- aov(peso_g ~ racao, data = dados)
summary(modelo)
```

No ecossistema EAPA, porém, não paramos no `summary()`. A função canônica **`calcular_anova()`** do `EAPADados` executa o ajuste, **valida os pressupostos** e roda o **pós-teste de Tukey** de uma vez, devolvendo um objeto que alimenta as tabelas, os gráficos e o relato — **a mesma função que a IDE CatalyseR usa** para gerar o relatório `.docx`. Esse é o "entrosamento": uma definição única, vários consumidores.

```{r}
#| label: calcular
r <- calcular_anova(dados, dep_var = "peso_g", ind_var = "racao")
```

A tabela de ANOVA formatada na identidade **Ocean Gradient**:

```{r}
#| label: tbl-anova
#| tbl-cap: "Tabela de Análise de Variância (ANOVA) para o peso final por ração."
flextable_ocean(mostrar_anova(r))
```

## Os pressupostos: a ANOVA tem letras miúdas

Uma ANOVA só é confiável se os **resíduos** forem aproximadamente normais e as **variâncias** dos grupos forem parecidas (homocedasticidade). Verificamos isso com Shapiro-Wilk e Bartlett — e, principalmente, com os olhos.

```{r}
#| label: tbl-pressupostos
#| tbl-cap: "Validação dos pressupostos: normalidade dos resíduos e homogeneidade de variâncias."
flextable_ocean(mostrar_pressupostos(r))
```

```{r}
#| label: fig-qq
#| fig-cap: "Normalidade dos resíduos: quanto mais perto da linha, melhor."
#| fig-width: 5
#| fig-height: 3.5
diag <- data.frame(residuos = r$residuals, ajustados = r$fitted)
ggplot(diag, aes(sample = residuos)) +
  stat_qq(colour = ocean[2]) +
  stat_qq_line(colour = ocean[5]) +
  labs(x = "Quantis teóricos", y = "Resíduos") +
  theme_minimal()
```

```{r}
#| label: fig-residuos
#| fig-cap: "Resíduos vs. valores ajustados: uma nuvem sem padrão (sem 'funil') indica variâncias homogêneas."
#| fig-width: 5
#| fig-height: 3.5
ggplot(diag, aes(ajustados, residuos)) +
  geom_hline(yintercept = 0, linetype = 2, colour = ocean[5]) +
  geom_point(colour = ocean[1], size = 2, alpha = 0.7) +
  labs(x = "Valores ajustados", y = "Resíduos") +
  theme_minimal()
```

> **Como ler.** No Q-Q plot, pontos próximos da linha indicam resíduos normais. No gráfico de resíduos vs. ajustados, uma nuvem sem padrão indica variâncias homogêneas. Aqui, **ambos os testes passam** ($p > 0{,}05$): a ANOVA está autorizada.

## Onde estão as diferenças? O pós-teste de Tukey

A ANOVA diz **que existe** diferença, mas não **onde**. Para descobrir quais rações diferem entre si, usamos o **Tukey HSD**, que compara todos os pares controlando o erro global.

```{r}
#| label: tbl-tukey
#| tbl-cap: "Comparações múltiplas de Tukey HSD entre as rações."
flextable_ocean(mostrar_tukey(r))
```

```{r}
#| label: fig-tukey
#| fig-cap: "Diferença entre médias (Tukey HSD) com IC de 95%. Intervalos que cruzam o zero indicam pares sem diferença significativa."
#| fig-width: 6
#| fig-height: 4
tk <- r$tukey_df
tk$cor <- ifelse(tk$Significativo, ocean[5], ocean[3])
ggplot(tk, aes(x = Diferenca, y = reorder(Comparacao, Diferenca))) +
  geom_vline(xintercept = 0, linetype = 2, colour = "grey50") +
  geom_errorbarh(aes(xmin = Lwr, xmax = Upr, colour = cor), height = 0.25) +
  geom_point(aes(colour = cor), size = 3) +
  scale_colour_identity() +
  labs(x = "Diferença de médias (g)", y = "Comparação") +
  theme_minimal()
```

## O relato automático

Toda essa análise se resume em uma frase científica, gerada pela função **`relatar_anova()`** — a mesma que entra no relatório `.docx` exportado pela CatalyseR:

> `r relatar_anova(r)`

## E daí? Da significância à decisão

Estatística é meio, não fim. @bhujel2011 faz uma ressalva importante: a ração C dá o **maior crescimento**, mas a recomendação prática depende do **custo**. Só vale adotar a ração mais cara se o ganho de produção pagar a diferença de preço. A significância estatística responde "há efeito?"; a decisão de manejo precisa também de "compensa?".

> **Resumo do capítulo.** (1) Use ANOVA para comparar 3+ médias; (2) confira os pressupostos **antes** de confiar no $p$; (3) se a ANOVA for significativa, use Tukey para localizar as diferenças; (4) traduza o resultado em uma recomendação prática. No ecossistema EAPA, os passos 1–3 nascem de uma única função (`calcular_anova`), que serve igualmente à IDE, ao relatório `.docx` e a este livro.

## Para praticar

1. Refaça a ANOVA **sem** a ração C e veja se as conclusões sobre A, B e D mudam.
2. O que aconteceria com a tabela de pressupostos se um valor de C fosse, digamos, 130 g (um *outlier*)? Teste e interprete.
3. Troque o pós-teste de Tukey por comparações com `pairwise.t.test()` e compare as conclusões.

## Referências {.unnumbered}

::: {#refs}
:::
