---
title: "Testes Paramétricos para Uma e Duas Amostras"
subtitle: "Ou: a ração da propaganda faz mesmo a Artemia crescer mais?"
lang: pt-BR
execute:
  warning: false
  message: false
---

```{r setup}
#| include: false
library(EAPADados)
library(ggplot2)
library(dplyr)
library(flextable)

ocean <- c(NAVY = "#0F3B5F", TEAL = "#2E7D8F", SEAFOAM = "#62B6B7",
           AMBER = "#E89B3C", CORAL = "#E76F51")
theme_set(theme_minimal(base_size = 11))

data(artemia)
```

::: {.callout-note .destaque icon=false}
## Já passou por isso?

Uma fábrica de ração anuncia, em letras garrafais, que a sua ração de farelo de arroz faz a *Artemia* crescer mais rápido que a concorrente, de farelo de babaçu. Soa convincente — mas é propaganda. Será que a diferença existe de verdade, ou é só conversa de marketing em cima do acaso de algumas medições? Há um jeito honesto de decidir: montar o experimento e aplicar um **teste *t***.
:::

Quando queremos comparar a **média** de uma variável numérica entre **dois grupos**, a ferramenta clássica é o **teste *t***. Ele responde a uma pergunta direta: a diferença que vejo entre as médias amostrais é grande o bastante para não ser obra do acaso? Como assume que os dados são aproximadamente **normais**, ele faz parte da família dos testes **paramétricos** — os de maior poder, quando seus pressupostos se sustentam (quando não, recorremos aos não-paramétricos da Unidade IV).

## O experimento: duas rações para a *Artemia*

Para testar a alegação da fábrica, montamos um experimento **em laboratório**, onde quase tudo pode ser controlado. A *Artemia salina* (um microcrustáceo usado como alimento vivo na aquicultura) é cultivada em pequenos aquários idênticos. Cada aquário recebe **uma** das duas rações — A (farelo de arroz) ou B (farelo de babaçu) — e, ao final, medimos a **taxa de crescimento** (em mg/dia).

O desenho é um **Delineamento Inteiramente Casualizado (DIC)** com dois tratamentos e **7 réplicas por tratamento**: 14 pequenos aquários, sorteados ao acaso entre as duas rações (@fig-experimento-artemia). Cada aquário é uma **unidade experimental independente** — sete medidas por ração, sem pseudo-replicação.


![Desenho do experimento de comparação de duas rações para a *Artemia* em delineamento inteiramente casualizado (DIC): 7 pequenos aquários por tratamento (A — farelo de arroz; B — farelo de babaçu), alimentados por uma mesma bomba de ar e mantidos sob condições idênticas (250 mL, salinidade 35 g/L, aeração contínua, 25 ± 1 °C e densidade inicial igual de *Artemia*). Cada aquário é uma réplica independente.](../../images/artemia-experimentos.png){#fig-experimento-artemia width=100%}

```{r}
#| label: estrutura
glimpse(artemia)
```

Antes de qualquer teste, **veja** os dados. Um boxplot já mostra se as nuvens estão deslocadas.

```{r}
#| label: fig-box
#| fig-cap: "Taxa de crescimento da Artemia por ração. A ração A parece puxar as medidas para cima."
ggplot(artemia, aes(x = racao, y = taxa_crescimento_mg_dia, fill = racao)) +
  geom_boxplot(alpha = 0.85) +
  geom_jitter(width = 0.08, alpha = 0.6) +
  scale_fill_manual(values = unname(ocean[c("TEAL", "AMBER")])) +
  labs(x = "Ração", y = "Taxa de crescimento (mg/dia)") +
  theme(legend.position = "none")
```

## Conferindo os pressupostos

O teste *t* pede duas coisas: **normalidade** dentro de cada grupo e, na sua versão clássica, **variâncias parecidas** entre os grupos. Com amostras pequenas, checamos a normalidade com o teste de Shapiro-Wilk e a igualdade de variâncias com o teste *F*.

```{r}
#| label: pressupostos
# normalidade dentro de cada ração
tapply(artemia$taxa_crescimento_mg_dia, artemia$racao, function(x) shapiro.test(x)$p.value)

# igualdade de variâncias entre as rações
var.test(taxa_crescimento_mg_dia ~ racao, data = artemia)$p.value
```

Os dois *p*-valores ficam acima de 0,05: não há evidência contra a normalidade nem contra a igualdade de variâncias. Caminho livre para o teste *t* clássico (de variâncias iguais). Quando a igualdade de variâncias é duvidosa, a escolha segura é o **teste *t* de Welch**, que o R usa por padrão.

## O teste *t*

Rodamos o teste e apresentamos o resultado com `exibir_teste_t()`, do `EAPADados`: ela arruma a saída do `t.test()` num formato enxuto e em português (médias, diferença, intervalo num campo só, *t*, gl, *p*, método e hipótese alternativa, já traduzidos) e ainda deixa a tabela apresentável — com cara de console, mas organizada: fonte monoespaçada, centralizada, fundo verde acinzentado e sem linhas de grade. Por baixo, é o atalho de `arrumar_teste_t() |> flextable_cinza()` numa chamada só.

```{r}
#| label: teste-t
teste <- t.test(taxa_crescimento_mg_dia ~ racao, data = artemia, var.equal = TRUE)
exibir_teste_t(teste)
```

```{=typst}
#v(0.8em)
```

E aqui está a ponte **do mouse ao código**: a leitura em uma frase sai pronta com a função canônica `relatar_teste_t_ind()` — a mesma que a IDE CatalyseR usa para montar o relatório `.docx`, onde a tabela é renderizada no tema Ocean por `flextable_ocean()`.

> `r relatar_teste_t_ind(taxa_crescimento_mg_dia ~ racao, data = artemia, equal_var = TRUE, label_y = "a taxa de crescimento (mg/dia)", label_x = "o tipo de ração")`

## Da significância à decisão

O *p*-valor de cerca de **0,014** fica abaixo de 0,05: rejeitamos a hipótese de médias iguais. A ração A (farelo de arroz) produziu uma taxa de crescimento média de **4,09 mg/dia** contra **3,47 mg/dia** da ração B — uma diferença que dificilmente é fruto do acaso. E não é só "significativa": o ***d* de Cohen** de cerca de **1,5** indica um efeito **grande**, de real relevância prática.

Vale uma observação fina. A propaganda faz uma afirmação **direcional** — A é *melhor* que B —, o que justificaria um teste **unilateral** (`alternative = "greater"`), cujo *p*-valor (≈ 0,007) é a metade do bilateral. A regra de ouro é decidir o lado **antes** de ver os dados; como a alegação já vinha da fábrica, o teste unilateral é defensável aqui. De todo modo, bilateral ou unilateral, a conclusão é a mesma: há evidência de que o farelo de arroz acelera o crescimento da *Artemia*.

::: {.callout-tip .destaque icon=false}
## Resumo do capítulo

O teste *t* compara as **médias** de dois grupos e pergunta se a diferença escapa ao acaso. É **paramétrico**: pede **normalidade** (Shapiro-Wilk) e, na versão clássica, **variâncias iguais** (teste *F*); na dúvida, use o *t* de **Welch**. No experimento da *Artemia* — um DIC com 7 aquários por ração —, a ração de farelo de arroz superou a de babaçu (*t* ≈ 2,9, *p* ≈ 0,014), com **efeito grande** (*d* de Cohen ≈ 1,5). Sempre acompanhe o *p*-valor do **tamanho do efeito**: significância diz que *existe* diferença; o *d* diz se ela **importa**.
:::

::: {.callout-note icon=false}
## Para praticar

1. Refaça o teste com `var.equal = FALSE` (Welch). O *t*, os graus de liberdade e o *p*-valor mudam muito?
2. Rode a versão unilateral com `alternative = "greater"` (lembrando que o R compara o primeiro nível do fator). O que muda na conclusão?
3. Construa o intervalo de confiança de 99% para a diferença de médias (`conf.level = 0.99`). Ele ainda exclui o zero?
:::
