---
title: "Planejamento Experimental"
subtitle: "Ou: quando observar não basta e é preciso intervir"
lang: pt-BR
execute:
  warning: false
  message: false
---

```{r setup}
#| include: false
library(EAPADados)
library(dplyr)
```

::: {.callout-note .destaque icon=false}
## Já passou por isso?

Você quer saber se uma ração nova faz o peixe crescer mais. Coloca a ração num tanque, a antiga em outro, pesa tudo no fim e — surpresa — o tanque da ração nova rendeu mais. Conclusão: ração nova é melhor? Talvez. Ou talvez aquele tanque pegasse mais sol, tivesse água melhor, peixes de outra origem. Sem **planejar o experimento**, você nunca saberá se mediu a ração ou o acaso.

:::

No capítulo anterior, observamos a natureza sem tocá-la. Agora **intervimos**: atribuímos tratamentos, controlamos condições e medimos a resposta. Essa é a essência do **experimento** — e é o que permite falar em **causa**, não apenas em associação. Mas intervir tem regras. Um experimento mal planejado produz dados que nenhuma análise salva; um bem planejado entrega, de bandeja, a ANOVA que veremos na Unidade IV.

Três princípios sustentam todo bom experimento. A **repetição** (réplicas) nos dá uma medida do acaso, sem a qual não há como julgar se um efeito é real. A **casualização** (sortear quem recebe cada tratamento) protege contra vieses que não controlamos. E o **controle local** (blocos) isola fontes de variação conhecidas, como a posição no viveiro ou o dia da medição. Os delineamentos clássicos são apenas combinações inteligentes desses três princípios.

## A armadilha da pseudo-replicação

Antes dos delineamentos, um aviso que vale por um capítulo inteiro. Réplica de verdade é a **unidade experimental independente** — aquela que recebeu o tratamento de forma autônoma. Se você aplica uma ração a **um** tanque e depois pesa 50 peixes desse tanque, você **não** tem 50 réplicas: tem uma só. Os 50 peixes compartilham a mesma água, a mesma temperatura, a mesma história. Tratá-los como independentes é cometer **pseudo-replicação** — um erro tão comum quanto grave, que infla artificialmente o tamanho da amostra e produz significâncias falsas.

A pergunta que desarma a armadilha é simples: *o que, exatamente, recebeu o tratamento de forma independente?* A resposta é a sua unidade experimental — e é ela que você conta como réplica.

## Os delineamentos clássicos

O **Delineamento Inteiramente Casualizado (DIC)** é o mais simples: os tratamentos são sorteados livremente entre as unidades experimentais, sem restrição. Exige condições homogêneas — faz sentido num laboratório ou num conjunto de gaiolas idênticas num mesmo tanque. É o desenho do experimento das rações iso-proteicas para bagres que analisaremos por ANOVA na Unidade IV.

```{r}
#| label: dic
# esqueleto de um DIC: 4 tratamentos (rações), 5 réplicas, sorteio aleatório
set.seed(2026)
tratamentos <- rep(c("A", "B", "C", "D"), each = 5)
plano_dic <- data.frame(
  gaiola    = 1:20,
  racao     = sample(tratamentos)   # casualização
)
head(plano_dic)
```

O **Delineamento em Blocos Casualizados (DBC)** entra quando há uma fonte de variação conhecida que não queremos confundir com o tratamento — uma corrente que varia ao longo do viveiro, lotes de animais de idades diferentes. Agrupamos as unidades em **blocos** homogêneos e, dentro de cada bloco, sorteamos todos os tratamentos. Assim, a variação entre blocos é isolada e removida da comparação.

O **Delineamento em Quadrado Latino (DQL)** controla **duas** fontes de variação ao mesmo tempo (por exemplo, linha e coluna de uma bancada), dispondo os tratamentos de modo que cada um apareça uma vez em cada linha e em cada coluna. E os **delineamentos fatoriais (DF)** estudam **mais de um fator de uma vez** — ração *e* densidade de estocagem, por exemplo — revelando não só o efeito de cada um, mas a **interação** entre eles, algo que experimentos separados jamais capturariam.

::: {.callout-note icon=false}
## Em construção

Esta seção receberá, na sequência da redação do livro, o estudo de caso do **projeto camarão** (dados de captura de camarões trabalhados em sala com a turma de 2022) como exemplo aplicado de delineamento, ligando o planejamento aqui descrito à análise por ANOVA da Unidade IV.
:::

::: {.callout-tip .destaque icon=false}
## Resumo do capítulo

Experimentar é intervir para falar de causa, e isso só funciona sob três princípios: **repetição**, **casualização** e **controle local**. A maior cilada é a **pseudo-replicação** — confundir subamostras com réplicas verdadeiras; a unidade experimental é o que recebeu o tratamento de forma independente. Os delineamentos clássicos combinam os três princípios: o **DIC** para condições homogêneas, o **DBC** para isolar uma fonte de variação, o **DQL** para isolar duas, e os **fatoriais** para estudar vários fatores e suas interações. Todo experimento bem planejado já nasce pedindo a ANOVA que veremos a seguir.
:::

::: {.callout-note icon=false}
## Para praticar

1. Num cultivo, você testa 3 dietas em 12 tanques. Monte, em R, o plano de um DIC com casualização.
2. Explique, com suas palavras, por que pesar 30 peixes de um único tanque tratado não gera 30 réplicas.
3. Você suspeita que a posição no galpão (fundo x entrada) afeta o crescimento. Qual delineamento usaria, e por quê?
:::
