---
title: "Testes Não-paramétricos"
subtitle: "Ou: o que fazer quando os dados não querem ser normais"
lang: pt-BR
execute:
  warning: false
  message: false
---

```{r setup}
#| include: false
library(EAPADados)
library(ggplot2)
library(dplyr)
library(flextable)

ocean <- c(NAVY = "#0F3B5F", TEAL = "#2E7D8F", SEAFOAM = "#62B6B7",
           AMBER = "#E89B3C", CORAL = "#E76F51")
```

::: {.callout-note .destaque icon=false}
## Já passou por isso?

Você roda o teste de normalidade, ele dá significativo, e lá se vai o teste *t* que você planejava. E agora? Jogar fora os dados? Fingir que não viu? Nem um nem outro. Existe toda uma família de testes que não pede normalidade — eles trabalham com a **ordem** dos valores, não com seus tamanhos exatos. São os **testes não-paramétricos**, e este capítulo mostra quando e como usá-los.
:::

Os testes que vimos até aqui — o *t*, e em breve a ANOVA — são **paramétricos**: assumem que os dados seguem (aproximadamente) uma distribuição conhecida, em geral a normal, e que as variâncias se comportam bem. Quando esses pressupostos valem, eles são poderosos. Mas a natureza nem sempre coopera: contagens de captura, dados muito assimétricos, amostras pequenas ou variáveis ordinais costumam quebrar a normalidade.

Aí entram os **testes não-paramétricos**. Em vez de comparar médias, eles comparam **postos** (a posição de cada valor quando ordenamos tudo). Trocar valores por ordens custa um pouco de poder estatístico, mas compra robustez: o teste deixa de se importar com a forma da distribuição. A regra prática é direta — *se os pressupostos do teste paramétrico se sustentam, use-o; se não, recorra ao seu primo não-paramétrico.*

| Pergunta | Teste paramétrico | Equivalente não-paramétrico |
|:---|:---|:---|
| Uma amostra / pareada | teste *t* | Wilcoxon |
| Dois grupos independentes | teste *t* independente | Mann-Whitney (Wilcoxon) |
| Três ou mais grupos | ANOVA | **Kruskal-Wallis** |
| Associação entre categóricas | — | **Qui-quadrado** |

: Cada teste paramétrico tem um equivalente que dispensa a normalidade. {tbl-colwidths="[34,33,33]"}

## Dois grupos: Mann-Whitney

Quando comparamos **dois grupos independentes** e a normalidade não se sustenta, o substituto do teste *t* é o **teste de Mann-Whitney** (também chamado Wilcoxon para amostras independentes). No R, é a função `wilcox.test()`. A hipótese nula é que as duas distribuições estão deslocadas igualmente — na prática, que não há diferença sistemática entre os grupos.

```{r}
#| label: mann-whitney
data(biometria_caranguejos)

wilcox.test(LC ~ Sexo, data = biometria_caranguejos)
```

A leitura é a mesma de sempre: um *p*-valor pequeno (abaixo de 0,05) indica que a diferença entre machos e fêmeas dificilmente é obra do acaso.

## Três ou mais grupos: Kruskal-Wallis

Quando há **três ou mais grupos** e a ANOVA não pode ser usada — porque os resíduos não são normais ou as variâncias são muito desiguais —, o teste certo é o de **Kruskal-Wallis**. Ele é, exatamente, a versão não-paramétrica da ANOVA de um fator: pergunta se *ao menos um grupo* tende a apresentar valores sistematicamente maiores que os demais, comparando postos em vez de médias.

Vamos usar o conjunto `captura_petrechos`, que traz a captura por unidade de esforço (CPUE) de peixes obtida por três aparelhos de pesca diferentes. Como CPUE é uma contagem e costuma ser bem assimétrica, é um caso natural para o Kruskal-Wallis.

```{r}
#| label: fig-kruskal
#| fig-cap: "CPUE por aparelho de pesca. Distribuições assimétricas e de dispersão desigual pedem um teste não-paramétrico."
data(captura_petrechos)

ggplot(captura_petrechos, aes(x = Petrecho, y = CPUE, fill = Petrecho)) +
  geom_boxplot(alpha = 0.85) +
  scale_fill_manual(values = unname(ocean[c("TEAL", "AMBER", "CORAL")])) +
  labs(x = NULL, y = "CPUE (indivíduos)") +
  theme_minimal() +
  theme(legend.position = "none")
```

```{r}
#| label: kruskal
kruskal.test(CPUE ~ Petrecho, data = captura_petrechos)
```

Se o *p*-valor for pequeno, concluímos que **pelo menos um aparelho** difere dos outros na captura — e o passo seguinte seria uma comparação múltipla de postos (por exemplo, o teste de Dunn) para descobrir *quais* pares diferem, assim como o Tukey faz depois da ANOVA.

## Associação entre categóricas: o qui-quadrado

Até aqui comparamos uma variável **numérica** entre grupos. Mas e quando as **duas** variáveis são **categóricas**? Voltemos à tabela de contingência que construímos na Unidade II, cruzando o **sexo** e a **estação** dos caranguejos de Bragança. Lá, apenas a descrevemos. Agora temos a ferramenta para testá-la.

O **teste do qui-quadrado de independência** pergunta: *as duas variáveis são independentes, ou existe associação entre elas?* A lógica é comparar as frequências que **observamos** com as que **esperaríamos** se não houvesse associação nenhuma. Se a distância entre observado e esperado for grande demais para o acaso explicar, rejeitamos a independência.

```{r}
#| label: tbl-contingencia-teste
#| tbl-cap: "Frequências observadas de caranguejos por sexo e estação — a mesma tabela da Unidade II, agora levada ao teste."
tab <- table(biometria_caranguejos$Sexo, biometria_caranguejos$Estacao)

tab_df <- as.data.frame.matrix(tab)
tab_df <- cbind(Sexo = rownames(tab_df), tab_df, Total = rowSums(tab_df))
rownames(tab_df) <- NULL
flextable_ocean(tab_df)
```

```{r}
#| label: qui-quadrado
chisq.test(tab)
```

A interpretação fecha o ciclo: um *p*-valor **acima** de 0,05 indica que sexo e estação são **independentes** — a proporção de machos e fêmeas não muda de uma estação para a outra. Um *p*-valor **abaixo** de 0,05 indicaria o contrário: há **associação**, e a composição por sexo depende da estação. Foi exatamente para responder a essa pergunta que, lá atrás, valeu a pena descrever a tabela com cuidado.

::: {.callout-warning icon=false}
## Um cuidado com o qui-quadrado

O teste assume que as **frequências esperadas** não são pequenas demais (a regra usual pede ao menos 5 em cada célula). Com células muito pequenas, prefira o **teste exato de Fisher** (`fisher.test()`). Vale sempre inspecionar `chisq.test(tab)$expected` antes de confiar no resultado.
:::

::: {.callout-tip .destaque icon=false}
## Resumo do capítulo

Quando a normalidade falha, os testes não-paramétricos salvam a análise trocando valores por **postos**. Para dois grupos independentes, **Mann-Whitney** substitui o teste *t*; para três ou mais, **Kruskal-Wallis** substitui a ANOVA. E quando as duas variáveis são categóricas, o **qui-quadrado de independência** decide se há associação — comparando o que observamos com o que esperaríamos sob independência. Pagamos um pouco de poder em troca de robustez; é um bom negócio quando os pressupostos paramétricos não se sustentam.
:::

::: {.callout-note icon=false}
## Para praticar

1. Compare `CC` entre sexos com `wilcox.test()`. O resultado concorda com o de `LC`?
2. Rode o Kruskal-Wallis da CPUE e, em seguida, inspecione visualmente quais aparelhos parecem diferir. Como você testaria isso formalmente?
3. Construa a tabela de contingência de `Local` por `Estacao` e aplique o qui-quadrado. Há associação entre onde e quando os caranguejos foram capturados?
:::
