---
title: "Relatórios e Comunicação de Dados com Quarto"
subtitle: "Ou: o último passo do mouse ao código — a análise vira um relatório pronto"
lang: pt-BR
execute:
  warning: false
  message: false
---

```{r setup}
#| include: false
library(EAPADados)
library(ggplot2)
library(dplyr)
library(flextable)

ocean <- c(NAVY = "#0F3B5F", TEAL = "#2E7D8F", SEAFOAM = "#62B6B7",
           AMBER = "#E89B3C", CORAL = "#E76F51")
theme_set(theme_minimal(base_size = 11))

data(artemia)
```

::: {.callout-note .destaque icon=false}
## Já passou por isso?

A análise está pronta na tela: o teste deu significativo, o gráfico ficou bom, o número está ali. Aí vem a parte que ninguém ensina — **transformar isso num relatório** que outra pessoa entenda. E começa o sofrimento: copiar o *p*-valor na mão (e errar uma casa decimal), colar o gráfico que descola na próxima edição, reescrever a mesma frase de conclusão pela milésima vez. Há um jeito melhor: deixar o **relatório nascer da própria análise**, com exatamente o que aquela análise precisa mostrar — nem mais, nem menos.
:::

Este é o último capítulo, e fecha o ciclo do livro: a estatística que começou no **mouse** (na IDE CatalyseR) e passou pelo **código** (no R) termina aqui, num **relatório reproduzível**. A ferramenta é o **Quarto**: um documento único que junta **texto**, **código** e **resultados** e os transforma em HTML, PDF ou Word — sempre atualizados, porque os números e gráficos são gerados na hora, a partir dos dados, e não copiados à mão.

## O relatório certo para cada análise

Aqui está a ideia central deste capítulo, e o princípio que guia a CatalyseR: **cada análise pede uma saída específica**. Um teste *t* não se comunica com as mesmas peças de uma regressão. Comunicar bem é entregar **exatamente os resultados que aquela análise exige** — e a IDE sabe disso: quando você termina uma análise e pede o relatório, ela gera um `.docx` **sob medida** para aquele método.

E o que cada análise exige se resume, quase sempre, a **três peças**:

1. **O relato** — uma frase científica em português que conta o resultado (a estatística do teste, os graus de liberdade, o *p*-valor, o intervalo de confiança e o tamanho do efeito), pronta para entrar num artigo ou relatório.
2. **A tabela estruturada** — os números organizados, no padrão visual do livro (tema *Ocean Gradient*, cabeçalho navy).
3. **A figura** — o gráfico que torna o resultado visível.

A CatalyseR produz essas três peças automaticamente, usando as **funções canônicas** do `EAPADados` — as mesmas que você pode chamar no R. Vamos vê-las em ação.

## Anatomia de um relatório de análise

Retomemos o experimento da *Artemia* (Unidade IV): duas rações comparadas por um teste *t*. O **relato** sai pronto, em uma frase, da função `relatar_teste_t_ind()`:

> `r relatar_teste_t_ind(taxa_crescimento_mg_dia ~ racao, data = artemia, equal_var = TRUE, label_y = "a taxa de crescimento (mg/dia)", label_x = "o tipo de ração")`

A **tabela estruturada** vem de `mostrar_teste_t_ind()`, formatada no tema Ocean por `flextable_ocean()`:

```{r}
#| label: tbl-relatorio
#| tbl-cap: "Saída estruturada do teste t — a tabela que a CatalyseR insere no relatório."
mostrar_teste_t_ind(taxa_crescimento_mg_dia ~ racao,
                    data = artemia, equal_var = TRUE) |>
  flextable_ocean()
```

E a **figura** — o boxplot que mostra a diferença:

```{r}
#| label: fig-relatorio
#| fig-cap: "A figura que acompanha o relato e a tabela: taxa de crescimento por ração."
ggplot(artemia, aes(racao, taxa_crescimento_mg_dia, fill = racao)) +
  geom_boxplot(alpha = 0.85) +
  scale_fill_manual(values = unname(ocean[c("TEAL", "AMBER")])) +
  labs(x = "Ração", y = "Taxa de crescimento (mg/dia)") +
  theme(legend.position = "none")
```

Repare no ponto-chave: **você não digitou nenhum número**. O *p*-valor da frase, os valores da tabela e a altura das caixas no gráfico vêm todos do mesmo objeto, calculado a partir dos dados. Mude os dados, re-renderize, e o relatório inteiro se atualiza sozinho. É isso que significa um relatório **reproduzível** — e é exatamente o que a CatalyseR empacota para você.

## Do mouse ao código: o Projeto R que a CatalyseR exporta

Quando você conclui uma análise na IDE e clica em **Exportar Projeto Consolidado**, ela não entrega só um arquivo: entrega um **Projeto R** (`.zip`) organizado, pronto para abrir no RStudio e renderizar. Lá dentro estão:

- os **dados** já tratados (em `.rda`);
- os **scripts** R numerados que reproduzem a análise;
- um **`relatorio.qmd`** — o documento Quarto com o texto, o código e as chamadas às funções canônicas (`relatar_*`, `mostrar_*`, `flextable_ocean`);
- um **`custom-reference.docx`** — o modelo de formatação para a saída em Word.

Ou seja: a IDE faz a análise no mouse e te entrega o **código que a reproduz** e o **relatório que a comunica**. Você sai com tudo na mão, podendo ajustar o texto, reexecutar e gerar a versão final.

## O motor: Quarto → Word com um modelo ABNT

O coração da exportação é simples. O cabeçalho (YAML) do `relatorio.qmd` declara o formato Word e aponta para o modelo de estilo:

```yaml
---
title: "Relatório de Análise — Comparação de Rações"
format:
  docx:
    reference-doc: custom-reference.docx   # estilos: TNR 12, justificado, A4 ABNT
    toc: true                              # sumário
    number-sections: true                  # títulos numerados
lang: pt-BR
---
```

O `custom-reference.docx` é um documento Word "vazio" que carrega a identidade visual: **Times New Roman 12**, parágrafos **justificados**, página **A4 com margens ABNT**, **sumário**, **títulos numerados** e **número de página**. O Quarto aplica esses estilos ao gerar o `.docx`. A renderização é um comando só:

```bash
quarto render relatorio.qmd --to docx
```

Por baixo dos panos, a IDE monta num diretório temporário o `relatorio.qmd` + o `custom-reference.docx` + os dados (`.rda`) + os scripts, substitui as variáveis (qual análise, quais dados, quais rótulos) e roda esse `quarto render`. O resultado é um relatório Word com cara de publicação — o relato, a tabela Ocean e a figura, na ordem certa, com a formatação certa.

::: {.callout-tip .destaque icon=false}
## A regra de ouro do relatório reproduzível

Nunca digite um resultado à mão. Todo número que aparece no texto deve vir de uma chamada de código (`` `r relatar_teste_t_ind(...)` ``), e toda tabela e figura devem ser geradas no próprio documento. Assim, o relatório nunca "mente" — ele é, por construção, fiel aos dados.
:::

## Um relatório para cada análise

A versão 1 do ecossistema cobre as análises que você já domina, e para cada uma há um conjunto mínimo de saídas — o que a @tbl-saidas resume. É esse mapeamento que a CatalyseR usa para montar o relatório certo conforme a análise escolhida.

| Análise | Relato (`relatar_*`) | Tabela (`mostrar_*`) | Figura típica |
|:---|:---|:---|:---|
| Estatística descritiva | resumo das medidas | medidas de centro e dispersão | histograma / boxplot |
| Teste *t* (1 amostra, independentes, pareadas) | frase com *t*, gl, *p*, IC e *d* de Cohen | médias, diferença, IC, efeito | boxplot por grupo |
| ANOVA | frase com *F*, gl, *p* e pós-teste | quadro da ANOVA + Tukey | médias com erro |
| Regressão linear simples | frase com coeficientes, *R²* e *p* | coeficientes e ajuste | reta com IC |
| Qui-quadrado | frase de (in)dependência | tabela de contingência | barras por categoria |

: As saídas mínimas de cada análise — o que entra no relatório que a CatalyseR gera. {#tbl-saidas tbl-colwidths="[22,30,28,20]"}

A lógica é sempre a mesma: a análise calcula (`calcular_*`), o relatório mostra (`mostrar_*`) e relata (`relatar_*`), e o Quarto empacota. Trocar de análise é trocar de trio de funções — o motor de exportação é o mesmo.

::: {.callout-tip .destaque icon=false}
## Resumo do capítulo

Comunicar é o último passo do *mouse ao código*. Com o **Quarto**, o relatório nasce da própria análise: texto, código e resultados num só documento, exportável para HTML, PDF ou **Word**. O princípio que guia a CatalyseR é entregar, para **cada análise**, exatamente as saídas que ela exige — o **relato** (`relatar_*`), a **tabela** (`mostrar_*` + `flextable_ocean`) e a **figura** —, sem digitar um número sequer. A IDE empacota tudo num **Projeto R** (`.zip`) com o `relatorio.qmd` e o `custom-reference.docx`, e um `quarto render --to docx` produz o relatório final no padrão ABNT. Da coleta ao relatório, um fluxo só, reprodutível de ponta a ponta.
:::

::: {.callout-note icon=false}
## Para praticar

1. Crie um `.qmd` com `format: html`, escreva um parágrafo e insira um valor calculado com `` `r mean(artemia$taxa_crescimento_mg_dia)` ``. Renderize e confirme que o número aparece no texto.
2. Refaça o relatório do teste *t* da *Artemia* trocando `equal_var = TRUE` por `FALSE` (Welch). O relato e a tabela mudam sozinhos?
3. Gere o mesmo documento em três formatos (`html`, `pdf`, `docx`) trocando só o `format:` do YAML. Qual exige o `custom-reference.docx`?
:::
